【裁判字號】    89,台上,2556
【裁判日期】    891110
【裁判案由】    交付使用執照等
【裁判全文】
最高法院民事判決                              八十九年度台上字第二五五六號
    上  訴  人  甲○○
                        送達.
    被 上訴 人  乙○○
    訴訟代理人  林遊星律師
右當事人間請求交付使用執照等事件，上訴人對於中華民國八十八年八月十一日台灣
高等法院第二審判決（八十八年度上易字第三七號），提起上訴，本院判決如左：
    主  文
上訴駁回。
第三審訴訟費用由上訴人負擔。
    理  由
本件被上訴人主張：上訴人於民國八十年間，與坐落基隆市○○區○○段一二九地號
土地之地主尤蔣笑顏議妥合建條件後，邀伊出資，並由伊具名與尤蔣孝顏簽訂土地合
建契約，由建方負責出資興建二棟四層八戶之房屋，合建房屋及土地由地主取得三分
之一，建方取得三分之二，建方即由兩造協議出資比例為伊四分之一、上訴人四分之
三，依此比例上訴人取得四戶房屋，伊取得一又三分之一戶之房屋。上訴人於取得使
用執照後，竟拒不辦理伊分得之Ａ棟一樓房屋（即門牌號碼基隆市○○路一四七之二
號，使用執照八十五基使字第○一二五號）之保存登記等情。爰依約求為命上訴人交
付上開房屋使用執照及協同伊辦理房屋保存登記之判決（第一審駁回被上訴人之請求
，被上訴人提起上訴，原審改判命上訴人交付房屋使用執照，駁回被上訴人其餘上訴
。上訴人就其敗訴部分，提起第三審上訴。被上訴人另請求上訴人返還不當得利部分
，經第一審駁回其請求後，未據其聲明不服，已告確定）。
上訴人則以：兩造確有合夥關係，惟被上訴人並未依約出資四分之一，不得主張四分
之一之權利。且兩造尚未解散合夥及進行清算，被上訴人亦不得主張分析財產，要求
將所分得之Ａ棟一樓房屋辦理保存登記。再者，合建房屋權利人非僅被上訴人一人，
倘將使用執照交付被上訴人，則其上所載其他起造人之權利，即無法保障等語，資為
抗辯。
原審依審理之結果，以：被上訴人主張，其與上訴人合資，並由其具名與坐落基隆市
信義區○○段一二九地號土地之地主尤蔣孝顏簽訂土地合建契約，由建方負責出資興
建二棟四層八戶之房屋，合建房屋及土地由地主取得三分之一，建方取得三分之二，
兩造出資比例為四分之一、四分之三，上訴人指定其親友王悅潔等為其分得房屋之起
造人，現除被上訴人為起造人之門牌號碼基隆市○○路一四七之二號房屋迄未辦理保
存登記外，其餘房屋均已辦妥登記，而系爭房屋之使用執照（基隆市政府工務局八十
五基使字第○一二五號）乙紙現在上訴人持有中等事實，為兩造所不爭執，並據被上
訴人提出土地合建契約書、基隆市政府工務局八十五年基使字第○一二五號使用執照
等影本為證（一審卷八至十二頁），堪信為真正。按申請建物所有權第一次登記，應
提出使用執照，為土地登記規則第七十三條第一項所明定，兩造既有合作出資之關係
，上訴人亦不爭執以被上訴人為起造人名義之系爭Ａ棟一樓房屋為被上訴人所分得，
上訴人所分得之房屋則另以訴外人王悅潔等人名義為起造人，可見兩造就合資建造之
房屋已預為分配，各以起造人名義為準至明。依上開規定，使用執照乃被上訴人辦理
系爭房屋所有權第一次登記所必需提出之文件，則上訴人依約自有提出使用執照，俾
被上訴人得辦理該屋所有權登記之義務，且此項辦理所有權第一次登記乃被上訴人以
其為起造人之身份所得為且符合兩造之約定，無關乎合夥財產之分析，至被上訴人有
無依約履行出資之義務，則屬上訴人可否請求其履行契約之問題，上訴人據以拒絕提
出使用執照，洵非有理，其抗辯自非可採。被上訴人請求上訴人交付上開使用執照，
為有理由，應予准許。爰將第一審所為被上訴人此敗訴部分之判決廢棄，改判如被上
訴人之聲明，經核於法並無違背。上訴論旨，就原審取捨證據、認定事實及解釋契約
之職權行使，指摘原判決此敗訴部分不當，求予廢棄，非有理由。
據上論結，本件上訴為無理由。依民事訴訟法第四百八十一條、第四百四十九條第一
項、第七十八條，判決如主文。
中      華      民      國    八十九    年     十一     月      十      日
                              最高法院民事第二庭
                                  審判長法官  曾  桂  香
                                        法官  劉  延  村
                                        法官  劉  福  聲
                                        法官  黃  秀  得
                                        法官  陳  碧  玉
      右正本證明與原本無異
                                              書  記  官
中      華      民      國    八十九    年     十一     月    二十一    日


司法院資訊處製作；財團法人民間司法改革基金會備份。
